【裁判字號】    98,訴,200
【裁判日期】    990802
【裁判案由】    分割共有物
【裁判全文】
臺灣屏東地方法院民事判決  98年度訴字第200號
原      告  戊○○
訴訟代理人  周春米律師
複 代理 人  任明穎律師
被      告  辛○○
訴訟代理人  壬○○
被      告  乙○○○
訴訟代理人  甲○○
被      告  丁○○
            己○○○
            丙○○
            庚○○
上列當事人間請求分割共有物事件，本院於民國99年7 月19日言
詞辯論終結，判決如下：
    主      文
兩造共有坐落屏東縣里港鄉○○段五五九地號，地目：田，面積
一萬六千二百四十六平方公尺之土地准予分割，分割方法：(一)如
附圖所示編號Ａ部分（面積三千零一十二平方公尺）土地，分歸
被告庚○○單獨所有。(二)編號Ｂ部分（面積四千零八十一平方公
尺）土地，分歸被告乙○○○單獨所有。(三)編號Ｃ部分（面積二
千八百八十八平方公尺）土地，分歸被告辛○○單獨所有。(四)編
號Ｄ部分（面積四千零四十三平方公尺）土地，分歸被告丁○○
、己○○○、丙○○按其應有部分之比例保持共有。(五)編號Ｅ部
分（面積二千零二十一平方公尺）土地，分歸原告戊○○單獨所
有。(六)編號Ｆ部分（面積二百零一平方公尺）土地，分歸兩造按
其應有部分之比例保持共有。
訴訟費用由兩造按其應有部分之比例負擔。
    事實及理由
一、原告起訴主張：坐落屏東縣里港鄉○○段559 地號土地（下
    稱系爭土地）為兩造所共有，依使用目的並無不能分割之情
    事，而兩造亦無不能分割之約定，且兩造就系爭土地顯難為
    協議分割，自得請求裁判分割，原告同意依附圖所示之方案
    分割等語，爰提起本件訴訟並聲明請求准予分割。
二、被告乙○○○則以：同意依附圖所示之方案分割，不希望與
    被告庚○○保持共有，又編號F 通路之北邊與B 交界處3 米
    平方的轉角太小了，車輛比較難轉彎。另請准於F 通路下埋
    設涵管以解決灌溉排水問題等語資為抗辯，並聲明同意分割
    。被告辛○○則以：被告乙○○○與庚○○為婆媳關係且同
    住一戶，彼此可通行各自分得之土地，且被告辛○○民國82
    年間購入現使用土地之價格，高於被告乙○○○、庚○○將
    近3 倍，係因取得同段565 地號土地道路通行權之故，是若
    留設編號F 之通路，其將有所損失且對其甚不公平等語置辯
    ，並聲明同意分割。至被告庚○○則以：同意原告之分割方
    案等語資為抗辯，並聲明同意分割。被告丁○○、己○○○
    、丙○○則均以：被告丁○○有跟訴外人林萬福買地通行，
    位置在同段567 地號與566 地號土地間，寬約8 尺，長63公
    尺。不希望在編號F 處開一條路，因會導致需拆除南邊的圍
    網及所種植之棗子，且渠等因此即不同意保持共有等語置辯
    ，其中被告丁○○、己○○○均聲明：原告之訴駁回；被告
    丙○○則聲明：同意分割。
三、本院之判斷：
  (一)原告主張系爭土地為兩造共有之事實，有土地登記第二類謄
    本1 份附卷可稽（見第20頁），且為被告所不爭執，堪信為
    真實。按各共有人，得隨時請求分割共有物。但因物之使用
    目的不能分割或契約訂有不分割之期限者，不在此限。共有
    物之分割，依共有人協議之方法行之。分割之方法，不能協
    議決定者，法院得因任何共有人之聲請，命為原物分配或變
    價分配，民法第823 條第1 項、第824 條第1 、2 項分別定
    有明文。查系爭土地依使用目的並無不能分割之情事，且除
    被告丙○○部分以外，其餘兩造均係89年1 月4 日前共有之
    耕地，依農業發展條例第16條第1 項第4 款規定，得分割為
    單獨所有，並不受分割後每人所有面積未達0.25公頃者不得
    分割之限制。而兩造亦無不能分割之約定，且兩造就系爭土
    地顯難為協議分割，揆諸上開說明，原告訴請分割系爭土地
    ，核無不合，應予准許。至被告丙○○部分，因其係97年7
    月23日始登記取得所有權，而成為共有人，然其係受讓自被
    告丁○○之應有部分，此有本院依職權調閱之買賣登記資料
    在卷足憑（見第115 至139 頁），是在89年1 月4 日前，系
    爭土地之共有人僅有6 人，則依同條例第16條第2 項後段有
    關「其分割後之宗數，不得超過共有人人數」之規定，系爭
    土地於本件僅能分割出6 宗土地。
  (二)次按分割共有物應考慮公平原則、利益原則、經濟原則，此
    外共有人分得之地是否與外界有適宜之聯絡，是否會造成袋
    地情形，及社會利益等均在考量之列。經查，兩造就系爭土
    地之使用現況位置，業經本院會同屏東縣里港地政事務所測
    量員王文俊於98年8 月28日至現場履勘，並分別製有勘驗筆
    錄、現場草圖及複丈成果圖（下稱現況圖）各1 份可佐（見
    第100 至104 頁），此並與兩造於本院言詞辯論時所分別陳
    述之使用現況相符（見第47至49頁），且有相片15張足參（
    見第39至42頁、第51、52頁），是此部分應堪認定。故本院
    原則上即依照上開使用現況之位置，分配系爭土地予兩造。
  (三)次查，系爭土地之西邊固有1 寬約數十公分之泥土路可供人
    通行，然無法行駛車輛或農業機具，此經本院至現場勘驗屬
    實（見第100 頁），且據被告丁○○、己○○○、丙○○一
    致陳稱：該路約走20公尺即可騎乘機車了等語（見第49頁）
    ，可知西邊現況之通路均難以通行車輛或農業機具，故無法
    作為一般之通路使用。而系爭土地之南、北邊另各有1 條道
    路對外聯絡，且寬度足夠，有上開現況圖及相片12張可稽（
    見第54至59頁），惟就被告乙○○○而言，通往北邊道路所
    需留設之通路，較通往南邊道路所需留設之通路為長，且北
    邊留設之通路僅能供被告乙○○○1 人使用，而無法同時供
    原告使用，故將通路留設在北邊較不符系爭土地之經濟效益
    。又若於南、北邊各留設1 條通路，將使兩造分擔通路之面
    積增加，致減損分得土地之面積，且會導致系爭土地僅能再
    分割出4 宗土地，勢必需有更多當事人於分割後繼續保持共
    有，而違反分割土地之主要目的，故此方式亦不可採；而北
    邊通路雖有1 分叉路往東南邊之方向，但若將北邊通路留設
    於此，亦有上述使兩造分擔通路之面積增加，減損分得土地
    之面積，並導致系爭土地僅能再分割出4 宗土地之問題，故
    此方式亦非可採。是若將通路留設在南邊，就被告乙○○○
    部分，不僅該通路因與南邊之現況道路距離較近，通路之長
    度不致太長，且又可與西南邊原告之通路劃成同1 宗地而為
    分割，而無庸劃出2 宗地供通路使用，實較符系爭土地整體
    之經濟效用，爰在如附圖所示編號F 之位置留設3 公尺寬之
    通路，以同時供原告及被告乙○○○對外聯絡使用。被告乙○○○雖稱編號F 通路之北邊與B 交界處3 米平方的轉角太
    小了，車輛比較難轉彎，及另請准於F 通路下埋設涵管以解
    決灌溉排水問題等語。然查，附圖所示編號B 之西南邊與編
    號F 交界處，本院分割為3 公尺平方之地形，以一般自小客
    車或農業機具而言，衡情應足供轉彎之用，蓋轉彎處東邊及
    東北邊之土地將全部分歸被告乙○○○所有，故其於轉彎時
    應不必以90度角之方式為之，此與其他將通路設成L 型之情
    形不同，是其應得以車身保持在東北與西南45度角之方向通
    過該轉彎處；而是否准於編號F 之通路下埋設涵管以解決灌
    溉排水問題一事，並非本件分割案所得准駁。綜上，被告乙○○○上開所辯並非可採。
  (四)至被告辛○○雖以：其於82年間購入現使用土地之價格，高
    於被告乙○○○、庚○○將近3 倍，係因取得同段565 地號
    土地道路通行權之故，是若留設編號F 之通路，其將有所損
    失且對其甚不公平等語置辯，並提出不動產買賣契約書、通
    行權契約、調解書、土地租賃契約書及通行權讓渡契約書等
    文件為證（見第60至66頁、第87至89頁）；被告丁○○、己○○○、丙○○均以：被告丁○○有跟訴外人林萬福買地通
    行，位置在同段567 地號與566 地號土地間，寬約8 尺，長
    63公尺，故不希望在編號F 處開一條路等語置辯，並提出產
    業農路共同使用切結書1 份為證（見第50頁）。然按不動產
    係以登記為公示原則，至取得不動產之原因各殊，有因繼承
    而取得者，有因贈與或買賣而取得者，故共有人此項不動產
    應有部分之取得原因（包括給付價金之多寡），不足據以對
    抗其他共有人。從而，法院以裁判分割不動產，而斟酌以金
    錢補償時，對於各共有人取得其應有部分之原因，尚難謂有
    考量之必要（最高法院76年度臺上字第2368號判決要旨參照
    ，引自司法研究年報第16輯「上冊」第851 頁）。故被告辛○○自不得執其係以較高價格購入系爭土地之應有部分所有
    權一節，主張不得在編號F 處留設通路。再依被告丁○○提
    出之切結書，雖載明「永遠無償共同使用」等語，然此僅限
    於該段63公尺長之道路而已；另被告辛○○稱：往北約1300
    公尺、往南約900 公尺可通到被告乙○○○的家等語（見第
    47頁背面），及被告乙○○○稱：往北接到福興莊約1 公里
    半左右等語（見第49頁），此為原告及其他被告所不爭，是
    可知北邊與南邊之道路均需經過他人之土地，故道路俱屬私
    設，北邊之道路及南邊除該段63公尺外之道路，日後均有可
    能面臨無法通行之窘境。故在上開相似之條件下，本院基於
    前揭(三)所述之利弊得失理由，並斟酌南邊之道路對被告乙○○○而言，距離較北邊為短（南邊約900 公尺即可到達住處
    ），使用上較便利等情，因認於南邊留設編號F 之通路，讓
    原告及被告乙○○○均可通行南邊之道路以對外聯絡，並由
    兩造按各自應有部分之比例保持共有，實屬合理。
  (五)系爭土地依法最多僅能分割6 宗土地，已如前述，於扣除編
    號F 之通路後，僅餘5 宗，故此時需有3 名共有人就其中1
    宗土地維持共有，或由2 名共有人就2 宗土地分別保持共有
    ，始足成事。查被告辛○○主張被告乙○○○與庚○○為婆
    媳關係一節（見第47頁背面），為其餘兩造所不爭，而依卷
    附戶籍謄本所載（見第25頁），被告庚○○之配偶原應係被
    告乙○○○之子尤清源，然已死亡，故堪認被告辛○○此部
    分之主張屬實。本院徵之被告乙○○○與庚○○雖曾為婆媳
    關係，且籍設同戶，惟渠等於本院均表示不願與對方保持共
    有等語（見第48頁），且觀之渠等之應有部分面積分別為4,
    081 平方公尺與3,012 平方公尺（均已扣除分擔通路之面積
    ），均遠較被告丁○○、己○○○、丙○○之應有部分面積
    大，故實無令渠2 人保持共有之必要；反觀被告丁○○、己○○○、丙○○之應有部分面積合計始與被告乙○○○相當
    ，故應無再予細分土地之必要，且渠3 人分別為夫妻、父子
    與母子關係（見第23、24頁），為至親，彼此間保持共有並
    維持分管關係，尚無不妥，而被告丁○○、己○○○於本院
    亦稱願保持共有等語（見第161 頁背面），被告丙○○雖稱
    若通路開在北邊，才願意保持共有等語（見第161 頁背面）
    ，然本院認其此部分所附之條件實屬不當連結，且若由被告
    丁○○、己○○○、丙○○其中2 人保持共有，被告乙○○○、庚○○亦保持共有，則在通路開在北邊之情況下，被告
    丁○○、己○○○、丙○○中，將有人所分得之土地會成為
    袋地，而原告所分得之土地亦會成為袋地，故被告丙○○此
    之所述並不足取。綜上，本院考量前情，暨被告丁○○、己○○○、丙○○目前所種植之作物均為棗子（見第48頁背面
    、第102 頁），爰依民法第824 條第4 項之規定，斟酌共有
    人之利益及其他必要情形，由渠等就附圖所示編號D 部分之
    土地維持共有。
四、綜上所述，依附圖所示之分割方案，兩造分得之土地均可面
    臨道路而對外聯絡，不致形成袋地，且分割出之土地地形尚
    稱完整而適合農用，故本院考量公平原則及系爭土地之經濟
    效益等情，認以採取如附圖所示之分割方案最為適當，爰諭
    知如主文第1 項所示。
五、又按「依農業發展條例第16條第1項第4款、第2 項之規定，
    僅對於分割後之宗數，不可超過共有人數為限制，並未對分
    割後之各筆土地是單獨所有，或保持共有等加以限制；復就
    文義解釋而言，本條例第16條第1項但書第4款既謂『得』分
    割為單獨所有，而非『應』分割為單獨所有，解釋上自不能
    排除受訴法院就共有物之某部分酌定維持共有關係之分割方
    案。況裁判分割共有物事件，本質上為形式形成之訴，受訴
    法院應依衡平法理，審酌公共利益及共有人之利益或部分共
    有人仍願維持其共有關係時，得就共有物之一部維持共有，
    而依題旨D 部分係保留以供通行，顯屬共有人所必須，且符
    合公共利益，於分割後之宗數未逾共有人數之情形下，自應
    准予分割，並持以向地政機關登記，否則一部共有人所分得
    耕地恐將因欠缺與公路之聯絡而形成袋地，委責由當事人另
    行約定通行道路，徒增民怨（臺灣高等法院暨所屬法院95年
    法律座談會民事類提案第12號，亦為相同之意旨）。則耕地
    分割執行要點第11條第2 項規定：『依前項規定（即農發條
    例第16條第1項第3、4 款）辦理分割者，其分割後之耕地不
    得有全體繼承人或全體共有人維持共有之情形。』顯已逾越
    農發條例之規定，增加法律所無之限制，不足以拘束法院，
    從而地政機關亦不得以違反耕地分割執行要點第11條第2 項
    之規定，而不予以登記甚明。」（臺灣高等法院暨所屬法院
    96年法律座談會民事類提案第17號研討結果參照）再者，新
    修正民法第824 條第4 項規定：「以原物為分配時，因共有
    人之利益或其他必要情形，得就共有物之一部分仍維持共有
    。」已將前揭座談會意旨明文化，是將如附圖所示編號D 部
    分之土地分予被告丁○○、己○○○、丙○○保持共有，及
    將編號F 部分之土地分歸兩造按應有部分之比例保持共有，
    均合於上述法律規定，是地政機關應不得執上開耕地分割執
    行要點第11條第2 項之規定，限制共有人就該部分土地保持
    共有關係之登記申請，併此指明。
六、末按分割共有物事件，本質上並無訟爭性，兩造本可互換地
    位，由任一共有人起訴請求分割，均無不可，故本件如由被
    告負擔全部之訴訟費用，顯有失公平，是應酌量兩造之情形
    ，由兩造按其應有部分之比例分擔訴訟費用。
七、又本判決之基礎已臻明確，兩造其餘攻擊、防禦方法及舉證
    ，經本院審酌後認不影響判決之結果，故不一一論駁，末予
    說明。
八、據上論結，本件原告之訴為有理由，依民事訴訟法第78條、
    第80條之1 、第85條第1 項但書，判決如主文。
中    華    民    國    99    年    8     月    2     日
                    民事第一庭  法  官  張以岳
以上正本係照原本作成。
如不服本判決，應於送達後20日內，向本院提出上訴狀並表明上
訴理由，如於本判決宣示後送達前提起上訴者，應於判決送達後
10日內補提上訴理由書（須附繕本）。
中    華    民    國    99    年    8     月    2     日
                                書記官  張婉郁

司法院資訊處製作；財團法人民間司法改革基金會備份。
